臺灣臺中地方法院民事判決　96年度重訴字第21號
原　　　告　合作金庫商業銀行股份有限公司
法定代理人　丙○○
訴訟代理人　吳光陸律師
複代理人　　廖瑞鍠 律師
被　　　告　丁○○
　　　　　　乙○○
　　　　　　甲○○
共　　　同
訴訟代理人　陳俊偉 律師
複代理人　　蔣志明 律師
　　　　　　楊榮富 律師
當事人間分配表異議之訴事件，本院於95年3月13日言詞辯論終
結，判決如下：
    主    文
本院95年度執字第16480號強制執行事件，民國95年12月4日製作
之分配表其中次序21之原告執行費新台幣6,785,824元及次序22
之原告執行費新台幣5,160,902元之分配金額均列為零元，應更
正為新台幣6,785,824元及新台幣5,160,902元，優先受償。
訴訟費用由被告負擔。
    事實及理由
甲、原告起訴主張：
　一、中國農民銀行股份有限公司已由合作金庫股份有限公司概
      括承受，合先敘明。
  二、本件執行事件之債務人為謝培傑，原告早已在　鈞院強制
      執行未果，經核發88年執五字第26045號債權憑證在案，
      嗣原告連同其他執行名義於民國94年6月l6日在台灣台東
      地方法院聲請強制執行，並就謝培傑部分由該院囑託　鈞
      院強制執行，拍定後，　鈞院分配表就原告陳報之如聲明
      所示執行費用，均未列入優先受償，竟分配為0元 (參見
      原證1)，原告已聲明異議 (參見原證2)，但被告不同意，
      為此依強制執行法第41條第l項前段「異議未終結者，為
      異議之債權人或債務人，得向執行法院對為反對陳述之債
      權人或債務人提起分配表異議之訴。」，提起本訴。
  三、依強制執行法第29條第l項「債權人因強制執行而支出之
      費用，得求償於債務人者，得準用民事訴訟法第9l條之規
      現定，向執行法院聲請確定其數額。」及第2項「前項費
      用及其他為債權人共同利益而支出之費用，得求償於債務
      人者，得就強制執行之財產先受清償。」，此一執行費用
      可優先受償，甚為明確。至此執行費用並未限制不包括囑
      託執行者，蓋依強制執行法第7條第l項「強制執行由應執
      行之標的物所在地或應為執行行為地之法院管轄。」及第
      3 項「同一強制執行，數法院有管轄權者，債權人得向其
      中一法院聲請。」、第4項「受理強制執行事件之法院，
      須在他法院管轄區內為執行行為時，應囑託該他法院為之
      。」，則以同一執行名義執行數債務人，而其財產散居各
      地時，只能擇一向其中一財產所在地法院聲請執行，再由
      該法院囑託其他法院執行其他各地財產，則在聲請執行法
      院之執行費用，於囑託執行之法院仍應屬執行費用，應可
      依上開規定優先受償，此觀上開規定對執行費用優先受償
      ，並未限制不包括囑託執行可明。苟若認必須係向該院聲
      請執行之執行費用始可優先受償，一方面受制於上開法律
      規定，縱欲向該院聲請執行亦非可能，另一方面本法並未
      規定查封之債權人因查封可優先受償，此有最高法院29年
      抗字第213號判例「參與分配之債權人，除有優先權者外
      ，應按其債權額數平均分配，為強制執行法第38條所明定
      。是聲請查封之債權人並不因聲請查封而有優先權，該債
      權人如無特別擔保，亦應按其債權額數與他債權人平均分
      配。」可考，不能解釋聲請執行之債權人其執行費用可優
      先受償，其他則否。況最高法院89年台上字第1213號判決
      『債權人因聲明與分配，依強制執法第28條2第2項項規定
      納繳之執行費，係屬因強制執行而支出之執行費，係屬因
      強制而支之費用，得求償於債務人者，依同法第29條第2
      項規定，自得就強制執行之財產先受清償。原審本此見解
      ，為上訴人敗訴之判決，經核於法並無違背。』、94年台
      上字第1770號判決『強制執行法第29條第2項所稱之「前
      項費用」，係指同條第一項「債權人因強制執行而支出之
      費用，得求償於債務人者，得準用民事訴訟法第91條之規
      定，向執行法院聲請確定其數額」之費用而言，該因強制
      執行而支出之費用，與同條項後段所指之「其他費用」應
      探究其是否為債權人共同利益而支出者，未盡相同，依債
      務人財產為全體債權人債權之總擔保，並基於債權平等原
      則及保全費用之代墊支出優先任何債權受償之法理，自得
      就強制執行之財產先受清償，且不因債權人聲請強制執行
      之先後（前、後案）及有無效果而受影響。」、95年台上
      字第l007號判決『強制執行法第29條第2項前段所稱「前
      項費用」，係指同條第一項規定之「債權人因強制執行而
      支出之費用，得求償於債務人者」之費用而言。併案執行
      之債權人或聲明參與分配之債權人依同法第28條之2第1、
      2項繳納之執行費，既係其因強制執行而支出之費用且得
      向債務人求償．自屬同法第29條第2項前段所稱之費用，
      得就強制執行之財產先受清償，此與同條項後段「其他為
      債權人共同利益而支出之費用」，以「為債權人共同利益
      而支出」為要件，並不相同。』，就此已明示參與分配、
      併案執行之執行費用均可優先受償，台灣高等法院民國91
      年法律座談會，亦採相同見解，是本件囑託執之執行費用
      自應優先受償。
  四、雖被告主張執行費用亦限於共益者，始可優先受償，
      並以他案判決及立法理由為據。惟查：
    (一)按法律已明文規定，即應依法律規定。又其文義清楚者，
      即應依其文義，不可以其他理由自行曲解或加以限制，而
      解釋法律時，應憑藉內容性因素與控制因素，不可求助於
      歷史因素之立法理由，內容性因素包括體系因素與目的因
      素，由解釋學，法律解釋的價值取向性及法律解釋對具體
      案件的關連性導致出來的因素。其中體系因素在於每一個
      法律上的字句，都緊密交織在法體系中，構成一個有意義
      的關係，因此，要了解它們，首先應顧上下文，且不得斷
      章取義。目的因素在於在一個法律關係中，牽涉到法律應
      予適當保護之兩個衝突利益。從而法律之目的便必須『升
      級』，亦即必須合理地兼顧到它們。於是首先導出以『利
      益的權衡』為說明重心的『利益法學』。至於歷史因素之
      立法理由，在『立法者的意思被客觀化』以後，或將『規
      範的法律意思』當成解釋的目標以後，歷史因素在法律解
      釋上所扮演的角色，已不再像以那般重要。只要不越出一
      般可能文義的範圍，只要基於其他解釋因素的考慮，認為
      有加以調整的必要，即得調整，而無害於該活動之解釋的
      性質 (參見原證3)，且以立法理由解釋法律只能適用於法
      律漏洞，本件強制執行法第29條第2項並無漏洞，實務上
      亦認不能以立法理由為據解釋法令，不注意法條規定。強
      制執行法第29條第2項「前項費用及其他為債權人共同利
      益而支出之費用，得求償於債務人者，得就強制執行之財
      產先受清償。」其前項費用係指第l項「債權人因強制執
      行而支出之費用，得求償於債務人者，得準用民事訴訟法
      第91條之規定，向執行法院聲請確定其數額。」之執行費
      用，茲此費用與共同利益支出之費用為不同之兩項，執行
      費用既無共同利益之限制，自不受限制，此不符合民法第
      323條規定「清償人所提出之給付，應先抵充費用，次充
      利息，次充原本；其依前二條之規定抵充債務者亦同。」
      ，費用應優先受償原則，自不應另加限制，且亦符合在執
      行費用一項受償之債權人平等原則，不致僅聲請執行之債
      權人其執行費始可優先受償。從而被告所提他地方法院或
      高等法院判決均不足為憑。苟如被告解釋，則立法時，即
      應規定為「前項費用及其他費用係為債權人共同利益而支
      出者...。」，是強制執行法第29條第2項之修正理由，應
      不可於此適用。事實上，在民國八十五年強制執行法修正
      後，參與分配亦須繳執行費，法理上，此一執行費與聲請
      執行之債權人地位相同，不應被排斥，尤其本件執行費用
      5,090,800元係　鈞院執行處通知補繳，豈可在補繳後竟
      不優先分配。
    (二)辦理強制執行事件應行注意事項15(二)「得依第二十九條
      第二項規定先受清償者，以為債權人全體共同利益而支出
      之費用為限；取得執行名義之費用，除係為其他債權人共
      同利益而支出者外，不在此之先受清償之列。」，係就取
      得執行名義費用而規定，不能解為執行費用亦受此限制，
      否則不僅違反強制執行法之法律規定，應屬無效，且因後
      聲請強制執行之債權人受限於強制執行法第33條「對於已
      開始實施強制執行之債務人財產，他債權人再聲請強制執
      行者，已實施執行行為之效力，於為聲請時及於該他債權
      人，應合併其執行程序，並依前二條之規定辦理。」、第
      56條「書記官、執達員於查封時發見債務人之動產業經因
      案受查封者，應速將其查封原因報告執行法官。」，禁止
      重複查封，只能依辦理強制執行事件應行注意重項18( 一
      )「對於已開始強制執行之債務人財產，他債權人再聲請
      強制執行者，應注意併案處理。」為併案，其執行費用不
      能如聲請強制執行債權人可優先受償，無異承認先聲執行
      者可優先次聲請執行者，違反吾國民法之債權人平等原則
      及執行債權人不因查封而優先受償之原則 (參照最高法院
      29年抗字第213號判例)。
    (三)又被告所指目的性限縮解釋，係因法律有漏洞，茲上開規
      定並無漏洞，自無適用。至於抵押權之保障，與此無涉，
      否則土地增值稅何以優先抵押權受償？再執行費用之優先
      受償，以致抵押權人未能完全受償，與誠信原則無關，蓋
      本件如由原告在　鈞院聲請執行，被告行使抵押權，原告
      執行費用仍可能優先受償，影響其抵押權。
    (四)按法律之適用，應放諸四海而皆準，不可因技術性問題而
      影響，苟認原告係在台灣台東方地法院聲請執行，因係囑
      託執行，執行費用即不可優先受償，反之，原告係在　鈞
      院聲請執行，即可優先受償，即生技術性問題引起之差異
      結果，實有欠妥。事實上，原告因受限於執行名義之單一
      及強制執行之管轄權限制，只能在一地方法院聲請執行，
      其他法院之財產只能囑託執行，自不可因此法律限制而受
      不公平之待遇。
    (五)關於被告提出之最高法院94年台上字第777號判決，不僅
      與原告提出之95年台上字第1007號判決不同，該777號判
      決見解似已為最高法院所不採，尤其該案係因分甲、乙標
      拍賣，各標債務人不同所致，與本件之債務人均為同一，
      未分標拍賣均不相同，自不可援用。另司法業務研究會第
      37期討論意見，亦與台灣高等法院民國91年座談會不同，
      自非可採。
    (六)法理上，執行費用均係為自己利益，即以被告繳納者，亦
      係為其自己執行，並非為原告囑託執行而用，被告在繳納
      時，原告尚未囑託執行，豈有可能其執行費用為共益費用
      ？執行費用在無共益情況上，自無可能限於共益者始可優
      先受償。
  五、綜上所述，原告之執行費用應優先受償。
  並聲明：
    (一)鈞院95年度執字第16480號強制執行事件，民國95年12月4
      日製作之分配表其中次序21之原告執行費新台幣
      6,785,824 元及次序22之原告執行費5,160,902元之分配
      金額均列為0元，應更正為新台幣6,785,824元、
      5,160,902元。
    (二)訴訟費用由被告負擔。
乙、被告則辯以：
  一、強制執行法第29條第2項所定之「前項費用」，是否需其
      性質上與同條項所定之「其他為債權人共同利益而支出之
      費用」相同，屬為全體債權人共同利益所支出「共益費用
      」，始得依該條項之規定，就強制執行之財產先受清償？
      原告聲明參與分配之囑託執行執行費1,194萬6,726元，得
      否依強制執行為第29條第2項之規定就債務人謝培傑之執
      行事件，列入優先分配？
    (一)原告主張：強制執行法第29條第2項所定之「前項費用」
      ，依部分最高法院判決之意旨，係指依該條第l項所定之
      債權人因強制執行而支出，得求償於債務人之費用，其性
      質上無需為共益費用，亦得優先受償。從而本件原告依法
      聲請囑託執行所支出之執行費用1,194萬6,736元，既屬強
      制執行法第29條第l項所定之執行費用，即得依該條第2項
      之規定，就強制執行之財產先受清償。
    (二)被告主張: 強制執行法第29條第2項所定之「前項費用」
      ，經參酌該條項85年修法時之立法理由、「辦理強制執行
      事件應行注意事項」第15項第2款之規定、相關最高法院
      判決之意旨及抵押權制度之設置目的，應予以限縮解釋，
      僅於係為全體債權人共同利益所支出之「共益費用」，始
      得依該條項之規定，就強制執行之財產先受清償。從而本
      件原告依法聲請囑託執行所支出之執行費用1,194萬6,726
      元，性質上既非屬共益費用，自不應許其就本件強制執行
      之財產先受清償。
    (三)支持被告主張之證據及理由：
      l.按債權人因強制執行而支出之費用及其他為債權人共同
        利益而支出之費用，得求償於債務人者，始得就強制執
        行之財產先受清償，為現行強制執行法第29條第2項所
        明定。參諸強制執行法85年10月9日修正時，以「債權
        人因強制執行而支出之必要費用，係為為全體債權人之
        共同利益而支出，如無此項費用之支出，強制執行即不
        可能開始或續行，性質上屬共益費用，故應就強制執行
        之財產先受清償，至於取得執行名義之費用，係債權人
        為自己之利益而支出，並非共益費用，不應列為優先受
        償，爰修正第2項，予以刪除；共益費用，不以本案執
        行程序中支出者為限，其為保存執行標的物之財產，在
        其他程序所支出之費用，亦屬共益費用，例如債權人依
        民法第244條撤銷債務人之詐害行為是，爰增列『及其
        他為債權人共同利益而支出之費用』之規定，以求周延
        」等為由 (參前開條文修正時之修正草案說明，被告答
        辯狀證l)，將舊法第29條第2項：「債權人因強制執行
        而支出之費用，得求償於債務人者，得準用民事訴訟法
        第91條之規定，向執行法院聲請確定其數額。前項費用
        及取得執行名義之費用，得求償於債務人者，得就強制
        執行之財產先受清償。」之規定，修正成為現行之條文
        。另司法院所頒訂「辦理強制執行事件應注意事項」第
        15項第2款，並因之配合修正為：「得依強制執行法第
        29條第2項規定先受清償者，以為債權人全體共同利益
        而支出之費用為限；取得執行名義之費用，除係為其他
        債權人共同利益而支出者外，不在此之先受清償之列」
        等情，可知現行強制執行法第29條之規定，顯已將舊法
        有關非共益費用得以優先受償之規定予以刪除，而限於
        為債權人共同利益 (即共益費用)之執行必要費用 (含
        本案執行費、其他必要費用)與其他費用始得優先受償
        。準此，併案執行費用、參與分配費用，均非屬若無該
        項費用之支出，強制執行即不能開始或續行之共益費用
        ，僅屬併案執行、參與分配債權人為自己之利益而支出
        之費用，自不應列為優先受償，僅能與其原債權列入同
        一順位，依其性質為普通債權或優先債權而為分配，
        鈞院92年度訴字第2102號判決亦同此見解 (被告答辯狀
        證2)。
      2.次按得求償於債務人之強制執行費用及其他為債權人共
        同利益而支出之必要費用，須該費用係為全體債權人之
        共同利益而支出，如無此項費用之支出，強制執行即不
        能開始或續行，始得就強制執行之財產先受清償，此有
        最高法院94年度台上字第777號判決 (被告準備書狀證
        6)及88年4月司法院司法業務研究會第37期法律問題研
        討結論 (被告準備書狀證7)可資參照。另參酌上開強制
        執行法第29條第2項於民國85年之修正理由、辦理強制
        執行事件應行注意事項第15條第2項之規定及　鈞院92
        年度訴字第2102號判決，足見強制執行法第29條第2項
        固未就該項所訂之「前項費用」明訂「為債權人共同利
        益而支出」之要件，惟具體適用上仍應係為『全體債權
        人共同利益』而支出之執行費用，始得依該條項規定就
        執行標的物賣得之價金先受清償，此亦為學說見解所肯
        認[參見張登科著，強制執行法，第236頁至337頁 (被
        告準備書狀證8)；黃永泉著，強制執法實務析論 (上冊
        )，第749頁 (被告準備書狀證9)]。本件原告主張應依
        強制執行法第29條第2項規定，列入優先受償之費用，
        其中678萬5,824元部分，係原告之前手向台灣台東地方
        法院繳納執行費，聲請就本件債務人及其他第三人等之
        連帶債務為強制執行，嗣由原告向該院聲請囑託　鈞院
        併案執行；7萬102元部分，固係原告之前手向　鈞院繳
        納之執行費，惟該程序之債權人僅有原告之前手一人，
        並無本件執行程序之其他債權人參與，有　鈞院88年度
        執五字第26045號債權憑證在卷可考；另509萬800元部
        分，無非係原告為求其個別聲請囑託執行之程序得以繼
        續進行，而不致為　鈞院撤銷其執行之聲請 (強制執行
        法第28條之l第2款規定參照)，始於本案執行標的物拍
        定後之95年9月14日，向台灣台東地方法院補繳。是原
        告之前手向台東地方法院及　鈞院繳納上開之執行費用
        ，均非『開啟或續行』本件執行程序之共益費用，而屬
        為自己及台灣台東地方法院之執行事件其他債權人之利
        益所支出之執行費，揆諸上開說明，要無由依強制執行
        法第29條第2項規定，將之列為本件執行事件優先受償
        之費用。尤以，於判斷債權人所支出之特定費用是否確
        屬強制執行法第29條第2項所指之費用，尚須進一步審
        酌支出該費用程序之債權人及債務人是否同一？該費用
        是否得於其程序中先受清償？其程序是否終結，致債權
        人已無從就該費用予以受償等情，有最高法院85年度台
        上字第3121號判決 (見證10)，附狀可參。準此，依上
        開最高法院判決之意旨，原告於台東地方法院聲請執行
        事件之債務人除本件執行程序之債務人謝培傑外，尚有
        知本大飯店股份有限公司等數人；二事件之債權人，除
        本件原告相同外，其他債權人均不相同，要不得謂原告
        向台東地方法院及　鈞院所繳納之相關執行費用，即屬
        因本件強制執行事件所支出之費用。況原告另有台東地
        方法院之執行程序尚在進行當中，原告所支出之系爭執
        行費用於該執行程序中應可優先受償，揆諸上開最高法
        院判決之意旨，尚不得逕將該囑託執行費用列入本件優
        先受償債權之列，應無疑義。原告主張強制執行法第29
        條第2項並未排除囑託執行費用之優先受償云云，顯屬
        無據。至原告準備書 (一)狀提出供為參酌之判決，其
        所指之執行費用，無非係聲明參與分配之費用、債權人
        重複聲請執行之執行費或併案執行之費用，均屬不同債
        權人利用同一執行程序所支出之費用，與本件原告所主
        張應先受清償之費用，其中678萬5,824元部分係繳交予
        台東地方法院，再由台東地方法院囑託　鈞院執行；7
        萬102元部分係原告之前手於88年以支付命令為執行名
        義所開啟之執行程序；509萬800元部分，係原告為求其
        聲請囑託執行之程序得以繼續進行所繳納，三者均非屬
        原告所引上開實務見解中不同債權人利用同一執行程序
        所支出之費用，與本件之基礎事實顯不相同，不得據該
        相關實務見解遽認原告所支出之費用得先受清償，要屬
        當然。原告援引該相關實務見解，並以其依法於一法院
        強制執行，他法院執行之財產僅得囑託執行，不能因此
        技術性問題而有差異性之結果為由，主張其執行費用得
        在本件執行程序先受清償云云，顯有誤會。
      3.再按「為法律解釋的參酌依憑，有法律文義、體系、立
        法史、比較法、立法目的、合憲性等。而為法律解釋之
        時應依價值判斷準則加以闡釋，不能僅就條文字義為機
        械的論理操作。其目的則在於探尋法律規範意旨之『應
        然』本質，非僅就法律規定字義為『實然』的探求為已
        足」；「次就隱藏性漏洞而言，制定法定應予規範的案
        型已設有一般性的規定，表面觀之，系爭問題並不欠缺
        一可資適用之規範；惟系爭規定之意涵及其規範意旨相
        對於系爭案型而言，並不足以完善規範之，亦即，系爭
        案型亟需一特別性規定方足規範，該特別規定之欠缺即
        為隱藏漏洞。對隱藏漏洞之填補，係以目的性限縮方式
        為之」；「 (目的性限縮)其方式則係考量法律規定的
        立法意旨，將其適用範圍予以限縮，而排除系爭案型之
        法律效果」，此有學者黃建輝著，法律闡釋論，第27
        、58至59、144至145頁 (被告準備書狀證5)可資參照。
        又所謂立法理由，固未具法院裁判時得直接引用之法源
        位階，惟其仍屬法院解釋法條文義時之一種歷史因素，
        「它的主要任務，與其說是在終局的決定法律的內容，
        不如說是在劃定法律解釋的活動範圍。正像在法律圈內
        有特別意義或定義之用語，歷史因素在這裡的功能也是
        對一般的可能文義進一步再予以限制。然後在這個經歷
        史因素參與決定的文義範圍內去進行解釋活動。除非基
        於其他解釋因素的考慮，認為對這個範圍有加以修正的
        必要，否則解釋活動，不得越出這個範圍，歷史因素的
        範圍性功能在這裡表現出來」 (參見原告準備書 (二)
        暨聲請調查證據狀原證3，黃茂榮著，法學方法與現代
        民法，第32至33頁)。查民法設置抵押權擔保制度之目
        的，無非在於保障債權實現，提高債權人融資意願，強
        制執行法基於保護抵押權人之目的，特設禁止不動產無
        益拍賣之規定，以維護先順位抵押權人之利益。如依強
        制執行法第80條之l規定，由原告聲請之執行程序，將
        因其強制執行之債權額逾本件不動產之價值甚高而將被
        撤銷 (按原告對本件債務人之強制執行債權額本金即高
        達15億6,607萬7,200元，顯逾本件執行標的物之執行清
        償 (拍賣)所得金額8,332萬元，有系爭執行分配表在卷
        可稽)，其自不得發動執行程序，要無受償其執行費之
        可能；因此，如准原告仍得藉由囑託併案執行，優先分
        配執行費用，將造成僅因系爭不動產執行程序由何人發
        動之不同，導致原告執行費得否受償之結果差異甚大，
        而此情形勢必造成第一順位抵押權人不願聲請拍賣抵押
        物，致其債權不易實現，將可能衍生導致社會之融資意
        願降低、融資管道變少、借款條件提高，阻礙經濟發展
        之後果，此種法律狀態，明顯有違強制執行法促進實現
        債權人權利與保護優先受償權人對不動產權利之立法目
        的，台灣高等法院台南分院93年度上易字第99號 (被告
        答辯狀證3)及台灣台南地方法院93年度訴字第66號判決
        (被告答辯狀證4)亦同此意旨。況原告就本件執行名義
        所示之債權，尚有其他債務人之財產可供求償，原告亦
        已聲請就其他擔保品為強制執行，有　鈞院95年度執助
        字第835號執行卷內，原告之前手強制執行聲請狀等相
        關資料可參，原告如未於本件併案執行受償執行費，並
        非已無其他受償機會，要無侵害原告權利情事；如認原
        告得於本件執行中受償，則被告自其第一順位抵押權擔
        保品取償之金額，將由原已分配受償之7,810萬7,328
        元 (仍有l億696萬2,135元尚無從受償)，再減少原告之
        於另案所繳之執行費1,194萬6,726元，債權受償之金額
        減少幅度高達15%(計算式:11,946,726 ÷78,107,328)
        ，對被告之債權影響甚鉅。是為貫徹強制執行法第80條
        之l規定，及擔保物權制度之規範意旨，並衡量原告尚
        有其他之擔保品及連帶債務人得以求償其執行費，縱於
        本件未得分配，影響原告利益不大；如准許原告之執行
        費用得於本件優先分配，使被告債權受償之金額減少幅
        度高達15%，對被告影響至鉅。從而，被告主張強制執
        行法第29條第2項所定之「前項費用」，於審酌該條85
        年修正時之立法理由及上開民法設置抵押權擔保制度之
        目的二者後，應係存有上述所謂之隱藏漏洞，而應依目
        的性限縮之解釋方式，將「非共益之執行費用」排除在
        該條項得先受清償之費用範圍外，僅係在該條項規定原
        有之可能文義範圍內，為限縮之解釋，並無違背法律解
        釋之基本原則，且有助於法律價值之展現。況且，該條
        項係規定：「前項費用及其他為債權人共同利益而支出
        之費用，得求償於債務人者，得就強制執行之財產先受
        清償」，其中「其他為債權人共同利益而支出之費用」
        ，實係本條項得先受清償費用之概括規定，而該條項所
        定之「前項費用」，則係含括於該概括規定範圍中之例
        示規定，即令由該條項之法條文義及體系安排觀之，該
        條項所定之「前項費用」，仍應受後段「為債權人共同
        利益而支出」之限制，要屬當然。司法院所頒佈之「辦
        理強制執行事件應行注意事項」第15條第2項之規定，
        即係上開意旨之具體展現，尚無違於其母法即強制執行
        法之規定，文義上亦未見僅適用於取得執行名義之費用
        ，法院於審酌執行費用是否得先受清償時，仍得加以援
        引參考。本件原告依強制執行法第29條第2項規定，主
        張法律應首先依循其文義解釋之，且強制執行法第29
        條第2項之規定並無漏洞，尚無目的性限縮解釋之適用
        ，並主張「辦理強制執行事件應行注意事項」第15條第
        2項之規定應僅適用於取得執行名義之費用，其執行費
        1,194萬6,726元應屬該條項所定之「執行費用」，而得
        列入本件分配表優先受償之列云云，既未探求上開法律
        規定之真正旨意，誤解目的性限縮解釋之操作方式，且
        因逾越上開強制執行法及民法之規範意旨，該條項所定
        「執行費用」即有為限縮解釋之必要，而不應准許原告
        之請求。
      4.執行費用是否係依強制執行法第29條第2項先受清償，
        仍應考量於具體個案中如許其先受清償，是否與其他法
        規之規範目的相抵觸，而定其最終適用結果，此由該條
        項規定係訂為「『得』就強制執行之財產先受清償」，
        而非「『應』就強制執行之財產先受清償」，及最高法
        院94年度台上字第777號判決詳細指明：「況被上訴人
        上開所繳納之假扣押執行費，若全部得就乙標賣得價金
        421萬8,000元先受清償，則其拍賣最低價額即因此而不
        足清償上訴人第一順位抵押權所擔保之原本312萬元債
        權及強制執行之費用，依強制執行法第80條之l第l項之
        規定，本應由執行法院將其事由通知執行債權人，倘執
        行債權人未於受通知後7日內，證明該不動產賣得價金
        有賸餘可能或指定超過該項債權及費用總額之拍賣最低
        價額，並聲明如未拍定願負擔其費用而聲請拍賣，執行
        法院即應撤銷查封，將不動產返還債務人。茲因甲標與
        乙標同時分別拍賣，而認無拍賣最低價額不足清償優先
        債權及強制執行費用之情形，惟於乙標單獨拍定後，卻
        謂前開假扣押執行費全部得就乙標賣得價金優先受償，
        不啻變相排除上開規定之適用，難謂無損害乙標抵押債
        權人之權益。」等意旨，即可明之。經查本件執行程序
        中如許原告主張之系爭囑託執行費用先受清償，不僅原
        告囑託執行之債權無從受償，即使被告之第一順位抵押
        權，亦由原本得受償其中7,810萬7,328元之金額，減為
        僅受償其中6,616萬602元之金額，被告抵押權受償之比
        例大幅減少15%，顯已嚴重侵害被告之抵押債權，更有
        違強制執行法第80條之l「無益執行禁止」原則之規範
        目的，依上開最高法院判決之意旨，無異變相排除強制
        執行法第80條之l之適用，更嚴重損及於被告之抵押權
        及債權實現，原告請求將其系爭囑託執行費用納入本件
        執行分配表優先受償之列，應不准許。至於國家稅收攸
        關整體社會存續發展之重要基礎，憲法第l9條甚且明訂
        人民有納稅之義務，國家稅收之保障自得優先於人民抵
        押權之實現，不得因國家稅收保障優先於人民之財產權
        ，即謂民法保障抵押權之實現無庸於強制執行程序中納
        入考量。原告就此另主張抵押權之保障與本件執行程序
        無涉，否則土地增值稅何以優先抵押權受償云云，既與
        上開說明及最高法院判決意旨相違，亦誤會國家課稅之
        憲法基礎，即無足取。
      5.強制執行法第29條第2項既已就強制執行之財產得優先
        受償之費用，定有明文，由其性質而言，其屬民法第
        323條清償人所提出之給付應先抵充費用規定之特別規
        定，要無疑義，是就強制執行財產之費用抵充，強制執
        行法第29條第2項應優先於民法第323條而適用。準此，
        執行費用是否得就強制執行之財產先受清償，應依強制
        執行法第29條第2項之規定定之，要與民法第323條之規
        定無涉。原告以執行費用如無共同利益之限制，始符於
        民法第323條規定之意旨云云，主張得依強制執行法第
        29條第2項先受清償之執行費用，應不受為全體債權人
        共同利益之限制云云，依上開說明之意旨，應屬無據。
  二、原告主張之執行費用，於系爭執行事件如列入優先分配，
      是否與誠信原則有違？
    (一)原告主張：執行費用之優先受償，以致抵押權人未能完全
      受償，與誠信原則無關。
    (二)被告主張：原告明知系爭房地執行後所能獲取之金額，已
      無法滿足被告第一順位抵押債權額之情況，竟僅為求其繳
      納之執行費用優先受償，率爾聲明囑託執行而參與分配，
      主觀上顯有恣意行使參與分配權之情事，如因而導致被告
      第一順位抵押債權受損，其聲明參與分配權行使之方法與
      誠信原則有違。
    (三)支持被告主張之證據及理由：
      l.按行使權利，履行義務，應依誠實及信用方法，為民法
        第148條第2項所明定，此即民法最高指導原則「誠信原
        則」之具體規定。誠信原則係法律倫理價值的崇高表現
        ，亦為公平正義之象徵，該原則有補充、解釋法規範及
        法律行為，或評價法律行為之任務，更進而可為立法之
        準則，是法院於判決時，雖應在可能之範圍內，基於法
        律之規定或當事人之訂定而為判決，但仍應審查其結果
        是否具體的妥當，如發現與誠信原則有不相容者，亦可
        使給付增減或請求權失效，以維公平。而權利雖在法律
        上有所規定，但仍須經過解釋與補充，始能有具體精確
        之界限及內容，此項解釋與補充，亦應依誠信原則為之
        ，法官於此情形，乃係繼續完成立法者之工作，故應一
        如立法者之所為，法律所規定之權利，自有其一定目的
        ，其賦予權利人以權利者，亦為使其用於正當之方向，
        且以正當手段行使之，並非許其任所欲為，故為相對人
        、第三人，以及應受保護之公共利益計，權利均應有其
        一定之界限，但此一界限之確定，則應依誠信原則為之
        ，因之，法律無明文規定時，法官固得依誠信原則以補
        充之，法律如有規定，而其運用有失公平之情形時，法
        院亦得依誠信原則予以補充，使形式合法但造成對方過
        於嚴酷之法律行為，得以緩和化或合理化，在當事人間
        產生調和的功能, 實現每一件法律行為的具體妥當性。
      2.強制執行法第34條第l項所定任意聲明參與分配制度之
        立法意旨，無非在於債務人之總財產，係一切債權之總
        擔保，因此債權人依據金錢債權之執行名義，聲請就債
        務人之財產強制執行後，第三債權人得利用該本案執行
        程序，向執行法院聲明參加，就本案執行所得之金額，
        同受清償，以維債權人間之公平，而第三債權人是否聲
        明參與分配，雖本有決定之自由，但仍應依誠信原則定
        出一定行使之界限，亦即在決定前，應依本案執行之性
        質，審慎考量參與分配之實益，以正當手段行使之，尚
        非可任所欲為，否則非但無法達到債權人間公平受償之
        立法目的，如因其恣意 (故意或重大過失)導致本案執
        行債權人或其他第三人之權益受損，其參與分配權行使
        之方法更與誠信原則有違，此有　鈞院92年度訴字第
        2102 號判決，在卷可參 (被告答辯狀證2)。
      3.系爭執行事件為被告聲請拍賣抵押物之強制執行事件，
        被告就執行標的物即系爭房地有l億2,974萬元本金及其
        利息之抵押債權，原告則僅係普通債權人，其決定是否
        聲明參與分配前，本應依誠信原則，審慎考量系爭執行
        事件為拍賣抵押物執行事件，被告即聲請執行債權人之
        抵押債權數額、執行標的物價值，以明是否有參與分配
        之實益，非可任所欲為。而原告既為擁有眾多專業人材
        之銀行，就處理相關執行事件亦應有豐富之經驗，對於
        查明暸解被告抵押債權數額、執行標的物價值當毫無困
        難，復因原告係併案執行之95年度執助字第835號囑託
        執行事件債權人，原告就系爭房地之拍賣底價，已有相
        當之瞭解，此有原告民事聲請更正狀證8說明二可考。
        而系爭房地執行後所能獲取之金額，已無法滿足被告第
        一順位抵押債權額之情況，極為明顯，原告既已知悉系
        爭執行事件為拍賣抵押物執行事件，亦即知悉系爭房地
        上設有抵押權，且應知悉拍賣價格，原告所屬經驗豐富
        之專業人員僅須稍加用心，查明抵押債權額，即可輕易
        明暸系爭房地執行後所能獲取之金額，無法滿足被告第
        一順位抵押債權額，亦即聲明參與分配毫無實益之事實
        。然原告竟輕忽上開應考量之因素，僅憑恃已繳納之執
        行費用應得以優先受償，即率爾聲明參與分配，有原告
        民事聲請更正狀證8說明三可稽，如容任原告就毫無實
        益之系爭執行事件聲明參與分配，以求其所繳納之執行
        費先受清償之目的，豈能達到債權人間公平受償之立法
        目的，原告主觀上顯有恣意行使參與分配權之情事，如
        因而導致被告第一順位抵押債權受損，其聲明參與分配
        權行使之方法更與誠信原則有違。
      4.縱使聲明參與分配費用為強制執行法第29條規定得列入
        優先分配之費用，惟系爭執行事件就系爭房地執行取得
        之金額僅8,332萬元，就被告之l億2,974萬元本金及其
        利息之抵押債權顯無法滿足，更遑論滿足原告15億
        6,607萬7,200元本金及其利息之債權，而原告因恣意行
        使參與分配權之囑託執行費高達1,194萬6,726元，如列
        入優先分配，被告第一順位抵押債權，將大幅減少受償
        金額達15%，已如前述，業已嚴重損及被告之抵押債權
        ，有違誠信原則，造成形式合法但對第一順位抵押權人
        即被告過於不公之情形，顯非妥適，為調和兩造間之權
        利，實現系爭執行事件執行取得金額分配之具體妥當性
        ，自有調整原告所繳納及支出之參與分配費用得否列入
        優先分配之必要，以維公平。　鈞院執行處就本件強制
        執行金額計算分配表，認原告聲請囑託執行費用若列入
        本件分配表優先受償，將侵蝕第一順位抵押權人抵押權
        之受償，顯與民法規定之抵押擔保制度目的相抵觸，而
        將原告聲請優先分配之囑託執行費用列為普通債權，於
        法洵屬有據。
  三、綜上所述，本件原告之請求，洵無理由。
  答辯聲明：駁回原告之訴。訴訟費用由原告負擔。
丙、法院判斷之理由：
  一、查原告之前手中國農民銀行股份有限公司於民國（下同）
      94年6月16日以台灣台東地方法院東院隆90年執誠4169字
      第0940014379號債權憑證、東院隆90年執誠4169字第
      0940014380號債權憑證及本院88年執五字第26045號債權
      憑證為執行名義，對債務人知本大飯店股份有限公司、陳
      近武、傑廣建設股份有限公司、馬乃林、馬亞林、謝培傑
      、曾達生及洪益元等人，向台灣台東地方法院聲請強制執
      行。台灣台東地方法院東院隆90年執誠4169字第
      0940014379號債權憑證載明原告前手已向台灣台東地方法
      院繳納新台幣（下同）6,785,824元之執行費用；本院88
      年執五字第26045號債權憑證載明原告之前手已向本院繳
      納70,102元之執行費用。原告於95年5月30日向台灣台東
      地方法院表示對謝培傑之執行標的物與本院95年度民執二
      字第16480 號強制執行事件之標的物相同，聲請囑託本院
      併案執行。台灣台東地方法院即於95年6月12日以東院和
      94執玄2986字第0950023111號函送本院囑託併案執行。債
      權金額916,726,300元之執行費6,785,824元已繳納，另筆
      債權金額649,350,900元之執行費5,160,902元，原告僅繳
      70,102元，不足5,090,800元，本院執行處於95年6月8日
      以中院慶民執95執二字第16480號通知命補繳，原告於95
      年9月14日向台灣台東地方法院補繳本院88年執五字第
      26045號債權憑證不足之執行費5,090,800元，上開事實為
      兩造所不爭執。
  二、本院95年度執字第16480號強制執行事件於95年6月29日第
      2次拍賣債務人謝培傑所有坐落台中市○區○○○段
      181-61、181- 62、181-63、181-71、184、184-7、
      184-10、184-21、184-22 、189-5、189-18、190-17、
      190-18、190-34、190-100、190- 101、190-102等17筆地
      號土地，由債權人丁○○、乙○○、甲○○共同以底價
      8,332萬元承受，權利範圍各三分之一，本院於95年12月4
      日製作分配表，原告台灣台東地方法院東院隆90年執誠
      4169字第0940014379號債權憑證之債權原本916,726,300
      元列為次序17，本院88年執五字第26045號債權憑證之債
      權原本649,350,000元（分配表誤列649,350,900元）列為
      次序18，前者執行費6,785,824元列為次序21，後者執行
      費5,160,902元列為次序22，分配表第3頁附註第3註明基
      於下列理由，本院認為債權人合作金庫商業銀行股份有限
      公司95年執助字第835號囑託執行執行費新台幣
      11,946,726元，在本件分配表應列為普通債權，不應優先
      受償：合作金庫商業銀行股份有限公司上述執行費係於
      他案執行所繳納，係為其自己之利益而支出，並非本件共
      益費用。合作金庫商業銀行股份有限公司就債務人另有
      其他擔保物尚待執行或正在執行中，上述執行費應於其擔
      保物拍定時列入優先受償。上述執行費用若予列入本件
      分配表優先受償，將侵蝕第一順位抵押權人抵押債權之受
      償，顯與民法規定之抵押擔保制度目的相牴觸。原告收受
      分配表後，認系爭執行費用應優先受償，於分配期日（95
      年12月27日）前之95年12月25日向本院執行處提出書狀，
      聲明異議，被告於95年12月26日表示不同意更正分配表分
      配，原告即於分配期日起十日內（96年1月5日）向本院對
      被告提起分配表異議之訴，並向本院執行處為起訴之證明
      。
  三、本件兩造爭點在於原告主張本院95年度執字第16480號分
      配表次序21、22，95年度執助字第835號囑託執行之執行
      費共11,946,726元，是否得在債務人謝培傑執行案件中優
      先受償？經查：
    (一)強制執法第7條第1項規定：「強制執行由應執行之標的物
      所在地或應為執行行為地之法院管轄。」第3項規定：「
      同一強制執行，數法院有管轄權者，債權人得向其中一法
      院聲請。」第4項規定：「受理強制執行事件之法院，須
      在他法院管轄區內為執行行為時，應囑託該他法院為之。
      」辦理強制執行事件應行注意事項第18條第1項規定：「
      對於已開始強制執行之債務人財產，他債權人再聲請強制
      執行者，應注意併案處理。」依上開規定，不得基於一個
      執行名義，同時向各法院聲請執行。只能向其中一法院聲
      請執行，如須在他法院轄區內為執行行為時，應囑託該法
      院為之，受託法院即為執行法院。台灣台東地方法院94年
      度執字第2986號強制執行事件，債務人謝培傑所有17筆土
      地之執行標的物因與本院95年度民執二字第16480號強制
      執行事件之執行標的物相同，依前揭法條規定，因債務人
      謝培傑所有17筆土地坐落在本院轄區內，原告只能聲請台
      灣台東地方法院囑託本院併案執行。
    (二)強制執行法第28條第1項規定：「強制執行之費用，以必
      要部分為限，由債務人負擔，並應與強制執行之債權同時
      收取。」同條第2項規定：「前項費用，執行法院得命債
      權人代為預納。」同法第29條第1項所謂「債權人因強制
      執行而支出之費用，得求償於債務人者」，包括執行費及
      因進行強制執行程序而支出之必要費用在內。按執行法院
      受理執行案件，我國係採有償主義，債權人聲請強制執行
      應依強制執行法第28條之2第1項至第3項規定繳納執行費
      用，此為必須具備之要件，如未繳納，則執行程序不能開
      始進行。依強制執行法第28條規定，債權人預納後，仍由
      債務人負擔。至於執行必要費用（同法第28條之2第5項準
      用民事訴訟法相關規定），係指因進行強制執行程序，必
      須支出之費用，此種費用，如不支出，強制執行程序即難
      進行，例如執行標的物之鑑價、保管、拍賣、公告登載新
      聞紙、管理人之報酬等費用是。強制執行之費用，除執行
      費外，係因債務人不履行債務而生，其必要部分，自應由
      債務人負擔（強制執行法第28條第1項前段）。
    (三)關於執行費用之受償次序，依強制執行法第29條第2項規
      定，「債權人因強制執行而支出之費用及其他為債權人共
      同利益而支出之費用，得求償於債務人者，得就強制執行
      之財產，先受清償。」所謂「費用」，指執行費及必要費
      用而言。債權人為強制執行而支出之執行費及必要費用，
      使執行程序得以開始及進行，性質上係為其他債權人之共
      同利益而支出，二者均屬於執行程序費用，亦為共益費用
      ，為期公平，自應較其他債權優先受償。所謂「其他為債
      權人共同利益而支出之費用」，指在執行程序外為保存執
      行標的物所支出之必要費用，此乃維持執行標的物之存在
      所必需，直接對債權人有利益，例如債權人依民法第244
      條撤銷債務人之詐害行為所支出之訴訟費用及為避免執行
      標的物因欠稅被拍賣而代繳之稅捐等費用，自應許其就強
      制執行之財產，優先受償，以維公平。至於取得執行名義
      之費用，如訴訟費及公證費等，則係債權人為自己之利益
      而支出，與其他債權人之利益無關，並非共益費用，85年
      10 月9日修正予以刪除。依民法第323條規定，「債務人
      為清償而提出之給付，應先抵充費用，次充利息，次充原
      本。」如他債權人之債權有抵押權或其他優先權者，執行
      費用及其他為債權人共同利益而支出之費用，得求償於債
      務人者，仍應先於該債權而受償。強制執行法第28第1項
      所規定之「同時收取」，係表明此等費用之執行，無須另
      行取得執行名義。同法第29條第2項所謂「先受清償」，
      乃規定此等費用優先於執行債權受償。
    (四)按債務人財產為全體債權人債權之總擔保，並基於債權平
      等原則，強制執行法第29條第2項前段所稱「前項費用」
      ，係指同條第1項規定之「債權人因強制執行而支出之費
      用，得求償於債務人者」之費用而言。並不限於本案，其
      他併案執行之債權人或聲明參與分配之債權人依同法第28
      條之2第1、2項繳納之執行費，既係其因強制執行而支出
      之費用，且得向債務人求償，自屬同法第29條第2項前段
      所稱之費用，自不因債權人聲請強制執行之先、後（前、
      後案）及有無效果而受影響，既因債務人同一，執行標的
      物相同，併案執行，是原告所支出之系爭執行費，自得就
      本件強制執行之財產優先受償。
    (五)綜上所述，原告因聲請強制執行所繳納之系爭執行費，得
      求償於債務人謝培傑，屬強制執行法第29條第2項前段所
      稱之費用，自得就債務人謝培傑強制執行之財產優先於執
      行債權受償。本院95年度執字第16480號強制執行事件，
      民國95年12月4日製作之分配表將系爭執行費列為普通債
      權，不得優先受償，有違誤，原告聲明異議，對反對更正
      分配表之被告提起本件分配表異議之訴，為有理由，爰依
      法更正如主文第1項所示。
    (六)本件事證已臻明確，兩造所為其他攻擊、防禦方法，於判
      決結果不生影響，爰不逐一審究，併予敘明。
丁、據上論結，原告之訴為有理由，依民事訴訟法第78條、第85
    條第1項前段判決如主文。
中　　華　　民　　國　　96　　年　　3　　月　 　27　　日
                  民事第四庭    法  官  周靜秀
正本係照原本作成。
如對本判決上訴，須於判決送達後20日內向本院提出上訴狀。
中　　華　　民　　國　　96　　年　　3 　　月　　28　　日
                                書記官
